---
title: "Données HMD France (1816-2020)"
output:
  pdf_document: default
  html_document: default
date: "2024-04-05"
---

```{r setup, include=FALSE}
knitr::opts_chunk$set(echo = TRUE)
```


 Human Mortality Database  (HMD)
 
 http://www.mortality.org

 France, Total Population, Deaths (period 1x1), 	Last modified: 12 Aug 2022;  Methods Protocol: v6 (2017)
 
 La classe d'âge "110" est en réalité "110 et plus".

```{r}
De=read.csv("DeathsFrance2022.csv",header = TRUE, sep = ";")
str(De)  
De[1,]
unique(De$Year)


E=read.csv("ExposuresFrance2022.csv",header = TRUE, sep = ";")
str(E)


# calcul des taux de mortalité bruts 
# Population totale
N=E$Total[(E$Year==2018)&(E$Age<101)]
D=De$Total[(De$Year==2018)&(De$Age<101)]
ages=0:100
q=D/N  # taux bruts
plot(ages,q,type='l', main='Taux bruts de mortalité (France, 2018)')
plot(ages,log(q),type='l', main=' log Taux bruts de mortalité (France, 2018)')

# Distinction par genre :
plot(ages,q,type='l', main='Taux bruts de mortalité (France, 2018)')
# Hommes
Nh=E$Male[(E$Year==2018)&(E$Age<101)]
Dh=De$Male[(De$Year==2018)&(De$Age<101)]
qh=Dh/Nh  # taux bruts
lines(ages,qh,type='l',col='blue')

# Femmes
Nf=E$Female[(E$Year==2018)&(E$Age<101)]
Df=De$Female[(De$Year==2018)&(De$Age<101)]
qf=Df/Nf  # taux bruts
lines(ages,qf,type='l',col='red')
legend(10, 0.35, legend=c("Pop totale", "Femmes", "Hommes"),col=c("black", "red","blue"), lty=1, cex=0.6)
```

 mortalité sur les âges jeunes : 
 
 q_x est minimum entre 7 et 13 ans en 2018 :
 
 Différence de mortalité entre Hommes et Femmes chez les ados et jeunes adultes
 
```{r}
plot(1:25,qh[2:26],type='l',main='Taux de mortalité',xlab='Age',col='blue')
lines(1:25,q[2:26],col='black')
lines(1:25,qf[2:26],col='red')
```


 comparaison des taux de mortalité en France en fonction des années d'observation

 Evolution au cours du temps :
```{r}
N=E$Total[(E$Year==2016)&(E$Age<101)]
D=De$Total[(De$Year==2016)&(De$Age<101)]
ages=0:100
q=D/N  # taux bruts
plot(ages,q,type='l', main='Evolution des q_x de 1816 à 2016')
for (an in seq(1816,2016,10))
{  N=E$Total[(E$Year==an)&(E$Age<101)]
D=De$Total[(De$Year==an)&(De$Age<101)]
q=D/N 
lines(ages,q,type='l')}
```


 Vue en 3D (2 dimensions temporelles : Année et Age)
```{r}
age=0:110
annee=1816:2020
mu=De[,3:5]/E[,3:5]
mut=matrix(mu[,3],length(age),length(annee))
persp(age[1:100],annee,log(mut[1:100,]),theta=-30,col="light green",shade=TRUE)
```




 3 époques différentes : 3 profils différents.
```{r}
N=E$Total[(E$Year==2016)&(E$Age<101)]
D=De$Total[(De$Year==2016)&(De$Age<101)]
q=D/N 
plot(ages,q,type='l',main='Taux bruts de mortalité par âge',xlab='Age')
N=E$Total[(E$Year==1820)&(E$Age<101)]
D=De$Total[(De$Year==1820)&(De$Age<101)]
q=D/N
lines(ages,q,type='l',col='red')
N=E$Total[(E$Year==1916)&(E$Age<101)]
D=De$Total[(De$Year==1916)&(De$Age<101)]
q=D/N
lines(ages,q,type='l',col='green')
N=E$Total[(E$Year==2016)&(E$Age<101)]
D=De$Total[(De$Year==2016)&(De$Age<101)]
q=D/N
lines(ages,q,type='l',col='blue')
legend(22, 0.35, legend=c("1820", "1916", "2016"),col=c( "red",  "green","blue"), lty=1, cex=0.5)
```




 Proportion de décès par âges :
```{r}
D=De$Total[(De$Year==1950)&(De$Age<110)]
Dp=D/sum(D) 
plot(0:109,Dp,type='l',main='Répartition des décès par âge',xlab="Age",ylab='% décès')
for (an in seq(1816,2016,1))
{ 
  D=De$Total[(De$Year==an)&(De$Age<110)]
  Dp=D/sum(D) 
  lines(0:109,Dp)}


D=De$Total[(De$Year==1820)&(De$Age<110)]
Dp=D/sum(D) 
plot(0:109,Dp,type='l',col='green', main='Répartition des décès par âge',xlab='Age',ylab='% décès par age') # mortalité infantile élevée

D=De$Total[(De$Year==1916)&(De$Age<110)]
Dp=D/sum(D)
lines(0:109,Dp,col='blue')

D=De$Total[(De$Year==1945)&(De$Age<110)]
Dp=D/sum(D)
lines(0:109,Dp,col='black')

D=De$Total[(De$Year==1970)&(De$Age<110)]
Dp=D/sum(D)
lines(0:109,Dp,col='cyan')

D=De$Total[(De$Year==2016)&(De$Age<110)]
Dp=D/sum(D)
lines(0:109,Dp,col='red')
legend(22, 0.20, legend=c("1820", "1916","1945","1970", "2016"),col=c(   "green","blue","black","cyan","red"), lty=1, cex=0.5)
```


 Evolution de la population sur les ages élevés :
 évolution du nombre de centenaires
```{r}
L=1960:2020
l=length(L)
cent=rep(0,l)
centh=rep(0,l)
centf=rep(0,l)
for (i in 1:l)
{ 
  cent[i]=sum(E$Total[(E$Year==L[i])&(E$Age>99)])
  centh[i]=sum(E$Male[(E$Year==L[i])&(E$Age>99)])
  centf[i]=sum(E$Female[(E$Year==L[i])&(E$Age>99)])
}
plot(L,cent,xlab="Années",ylab='Nombre',pch=16,cex=0.3,type='o')
points(L,centh,col='blue',pch=16,cex=0.3,type='o')
points(L,centf,col='red',pch=16,cex=0.3,type='o')
# déficit de naissance lié à la 1ère guerre mondiale

y=log(cent)
plot(L,y)
reg=lm(y~L)
summary(reg)
a=reg$coefficients[2]
a
b=reg$coefficients[1]
z=exp(a*L+b)
plot(L,cent, main="Nombre de centenaires en France",xlab="Années",ylab='Nombre',pch=16,cex=0.3,type='o')
lines(L,z,col='red')  # croissance exponentielle du nombre de centenaires
exp(a)  # x(t) = x(0) exp( a t)
exp(10*a) # le nombre de centenaires double en 10 ans.
```

 Sans l'effet lié à la 1ère guerre mondiale
```{r}
L=1960:2014
l=length(L)
cent=rep(0,l)
centh=rep(0,l)
centf=rep(0,l)
for (i in 1:l)
{ 
  cent[i]=sum(E$Total[(E$Year==L[i])&(E$Age>99)])
  centh[i]=sum(E$Male[(E$Year==L[i])&(E$Age>99)])
  centf[i]=sum(E$Female[(E$Year==L[i])&(E$Age>99)])
}
y=log(cent)
plot(L,y)
reg=lm(y~L)
summary(reg)
a=reg$coefficients[2]
a
b=reg$coefficients[1]
z=exp(a*L+b)
plot(L,cent, main="Nombre de centenaires en France",xlab="Années",ylab='Nombre',pch=16,cex=0.3,type='o')
lines(L,z,col='red')  # croissance exponentielle du nombre de centenaires
exp(a)  # x(t) = x(0) exp( a t)
exp(10*a) # le nombre de centenaires double en 10 ans.
```
